【裁判字號】    99,訴,212
【裁判日期】    991227
【裁判案由】    偽造文書
【裁判全文】
臺灣臺東地方法院刑事判決               99年度訴字第212號
公  訴  人  臺灣臺東地方法院檢察署檢察官
被      告  王柔蘋
選任辯護人  郭重鑾律師
被      告  陳麗櫻
上列被告等因偽造文書案件，經檢察官聲請簡易判決處刑（99年
度偵字第1269號），本院受理後（99年度東簡字第313號），認
不應以簡易判決處刑，改依通常程序審理，判決如下：
    主  文
王柔蘋、陳麗櫻均無罪。
    理  由
壹、程序部分（證據能力部分）：
    按被告以外之人於審判外之言詞或書面陳述（即學理上所稱
    之「傳聞證據」），除法律有規定者外，不得作為證據（即
    學理上所稱之「傳聞法則」）。刑事訴訟法第159條第1項固
    有明文。惟按被告以外之人於審判外之陳述，雖不符刑事訴
    訟法第159條之1至之4之規定，而經當事人於審判程式同意
    作為證據，法院審酌該言詞陳述或書面陳述作成時之情況，
    認為適當者，亦得為證據；當事人、代理人或辯護人於法院
    調查證據時，知有第159條第1項不得為證據之情形，而未於
    言詞辯論終結前聲明異議者，視為有前項之同意，刑事訴訟
    法第159條之5定有明文。查本案以下所引用之傳聞證據，被
    告王柔蘋及其選任辯護人、被告陳麗櫻於本院準備程序中均
    表示沒有意見，同意作為證據，且迄於言詞辯論終結前，被
    告王柔蘋及其辯護人、被告陳麗櫻亦未就本院所調查之證據
    資料主張有刑事訴訟法第159條第1項不得為證據之情形，本
    院審酌該證據作成之情況，認均無不適當情事，依刑事訴訟
    法第159條之5第2項之規定，均有證據能力，合先敘明。
貳、實體部分：
一、公訴意旨即檢察官聲請簡易判決處刑意旨略以：被告王柔蘋
    係為行政院衛生署臺東醫院（以下簡稱署東醫院）護士，被
    告陳麗櫻為署東醫院於民國95年7月3日退休離職之護士。王
    柔蘋本應於民國97年8月1日、同年9月8日至署東醫院成功分
    院值班，因故未克前往，王柔蘋原應向署東醫院請假後，申
    請由他人代理，然王柔蘋未依規定程序處理，私下要求陳麗
    櫻代為值班。因而王柔蘋與陳麗櫻即基於偽造文書及偽造署
    押之犯意聯絡及行為分擔，由陳麗櫻於上揭日期，代王柔蘋
    前往署東醫院成功分院值班時，並署東醫院成功分院97年度
    緊急醫療資源缺乏地區改善計畫值班簽到退簿上偽簽王柔蘋
    之姓名，並書明上、下班之時間，足生損害於署東醫院成功
    分院對於值班人員管理之正確性。核被告王柔蘋、陳麗櫻所
    為，係犯刑法第210條偽造文私書罪暨第217條偽造署押之罪
    嫌。
二、按犯罪事實應依證據認定之，無證據不得認定犯罪事實；不
    能證明被告犯罪者，應諭知無罪之判決，刑事訴訟法第154
    條第2項、第301條第1項，分別定有明文。次按告發人之告
    發，係以使被告受刑事訴追為目的，是其陳述是否與事實相
    符，仍應調查其他證據以資審認；又事實之認定，應憑證據
    ，如未能發現相當證據，或證據不足以證明，自不能以推測
    或擬制之方法，為裁判基礎；且認定不利於被告之事實須依
    積極證據，苟積極證據不足為不利於被告事實之認定時，即
    應為有利於被告之認定；另認定犯罪事實所憑之證據，雖不
    以直接證據為限，間接證據亦包括在內，然而無論直接證據
    或間接證據，其為訴訟上之證明，須於通常一般之人均不致
    有所懷疑，而得確信其為真實之程度者，始得據為有罪之認
    定，倘其證明尚未達到此一程度，而有合理之懷疑存在，無
    從使事實審法院得為有罪之確信時，即應由法院為諭知被告
    無罪之判決（最高法院52年台上字第1300號、40年台上字第
    86號、30年上字第816號、76年台上字第4986號判例意旨參
    照）。再按刑事訴訟法第161條第1項規定：檢察官就被告犯
    罪事實，應負舉證責任，並指出證明之方法。因此，檢察官
    對於起訴之犯罪事實，應負提出證據及說服之實質舉證責任
    。倘其所提出之證據，不足為被告有罪之積極證明，或其闡
    明之證明方法，無從說服法官以形成被告有罪之心證，基於
    無罪推定之原則，自應為被告無罪判決之諭知（最高法院92
    年臺上字第128號判例意旨參照）。末按刑法第210條之偽造
    文書罪，以無制作權人而捏造他人名義制作該文書為構成要
    件，如行為人對此種文書本有制作權，縱令其制作之內容虛
    偽，且涉及他人之權利，則不成立該罪，最高法院31年上字
    第2124號判例可資參照。同理，刑法第217條偽造署押罪，
    亦以無權製作而擅自製作為其要件。而上開2罪之主觀構成
    要件，均須以行為人認識其無權製作而擅自製作之客觀要件
    事實，始克當之。
三、公訴意旨認被告王柔蘋、陳麗櫻涉犯上開罪嫌，無非係以被
    告2人之自白及卷附署東醫院成功分院97年度緊急醫療資源
    缺乏地區改善計畫值班簽到退簿影本等為其主要論據。訊據
    被告王柔蘋固坦認有委請被告陳麗櫻於上開時間代為值班，
    被告陳麗櫻亦坦認有於上開時間接受被告王柔蘋之託代為值
    班及在上開簽到退簿上簽立王柔蘋之名等事實，然均堅詞否
    認有何公訴人所指偽造文書、偽造署押之犯行，被告王柔蘋
    辯稱：伊因身體不適，在事發前有電話請示過護理科的劉淑
    惠主任請假代班的事，主任說如果是具有ETTC（急診創傷訓
    練課程）證照資格的人，可以幫伊代班，被告陳麗櫻是具有
    這個資格的人，伊才授權陳麗櫻幫忙代班，陳麗櫻當時已經
    在成功分院參加急診醫療的方案，所以陳麗櫻會知道上開2
    天伊早就有排班，班表上是伊的名字，但當時請陳麗櫻幫伊
    代班，陳麗櫻在簽到退簿上簽伊的名字也是可以理解的事情
    等語；被告陳麗櫻辯稱：值班之前，被告王柔蘋告訴伊說她
    身體不舒服，要伊幫她代班，伊就答應；伊退休之前是在署
    東醫院精神科上班，擔任護理長，大家感情很好，伊才答應
    幫忙王柔蘋代班，當時因排班表是王柔蘋的名字，伊才會直
    覺地簽王柔蘋的名字，沒有要偽造文書的意思等語。經查，
    行政院衛生署曾於95年間核准行政院衛生署臺中醫院申請該
    署醫療發展基金獎勵臺東縣成功鎮辦理緊急醫療資源缺乏地
    區改善計劃案，同意於95年9月13日起至97年12月31日止，
    於臺東縣成功鎮設立夜間假日救護站，由具有ETTC（即急診
    創傷訓練課程）證照之醫師護理人員，利用非上班之時間（
    即夜間、假日）於該地區辦理緊急醫療業務等情，為被告2
    人所是認，核與證人即署東醫院護理科主任劉淑惠、人事室
    主任羅鳳娟於本院審理時之結證情節相符，並有行政院衛生
    署95年9月25日衛署字第095021457號函、行政院衛生署臺中
    醫院辦理成功地區緊急醫療資源缺乏區改善計畫合作支援契
    約書、行政院衛生署醫療發展基金獎勵辦法等件存卷可考（
    見本院訴字卷第60-65頁），此部分事實，堪認屬實。又被
    告2人均為具有ETTC證照資格之人，並均參與上開緊急醫療
    資源缺乏地區改善計畫乙節，為被告2人所不爭執，核與證
    人劉淑惠證述之情一致，復有卷附97年度支援臺東醫院成功
    分院夜間及假日救護站班表影本可供參佐（見偵卷第17頁、
    第25頁背面、第48、49頁），此部分事實，亦堪認定。而被
    告王柔蘋於97年8月1日、97年9月8日因身體不適，而由其委
    請被告陳麗櫻前往署東醫院成功分院代為值班，陳麗櫻應允
    前往代為值班，並在該2日之署東醫院成功分院97年度緊急
    醫療資源缺乏地區改善計畫值班簽到退簿上簽署「王柔蘋」
    之姓名等節，迭為被告2人所坦認在案，並有上開簽到退簿
    影本在卷可稽（見偵卷第22頁背面、第27頁背面）。又關於
    被告王柔蘋當時委請被告陳麗櫻代為值班及陳麗櫻於上開簽
    到退簿上簽名之情形，被告2人各於本院審理時轉為證人而
    具結作證；證人陳麗櫻證稱：（選任辯護人問：妳跟王柔蘋
    之前是什麼關係？）我在精神科當護理長的時候，她是我的
    部屬，是這樣子的同事關係而已。（選任辯護人問：妳是她
    的護理長？）是。（選任辯護人問：王柔蘋在哪一年、以什
    麼理由要妳到什麼地方去值班？）她在97年的8月還是9月，
    有兩次，她是說她身體不舒服，拜託我幫她去成功分院值班
    。（選任辯護人問：妳替她值班，妳本身要具備什麼資格？
    ）我本身必須具備有ETTC，就是急診創傷訓練課程的資格。
    （選任辯護人問：妳剛剛講說有兩次替王柔蘋值班，那妳記
    不記得妳替她做哪些工作？）做急診的一些工作，比方說掛
    號、收費、急診的緊急醫療處理、給藥跟醫師交辦的事項，
    還有護理紀錄等一切急診護理人員該做的事情概括承受的都
    做。（選任辯護人問：〈請求提示99年東簡字第313號卷第1
    6頁及背面記載、地檢署99年偵字301號、偵查卷22頁背面、
    27頁背面、成功地區97年緊急醫療缺乏地區改善計畫值班簽
    到、簽退簿予證人陳麗櫻閱覽。〉97年8月1日、97年9月8日
    簽到人簽退這裡面都是簽王柔蘋的姓名跟時間，這個是誰所
    簽的？）（閱後）這是我簽的。（選任辯護人問：妳的筆跡
    嗎？）是。（選任辯護人問：妳當時為什麼要簽王柔蘋的名
    字？）當時我沒想那麼多，我當時只認為班表是王柔蘋的，
    我只是幫忙代班，所以我就簽王柔蘋的名字，而且確實我也
    沒拿到錢，如果我要偽造的話，我的護理紀錄就會全部都簽
    她的名字，但是我護理紀錄裡面寫的也都是簽我自己的名字
    ，只是那個班表上面是她的，我只是一時就覺得說那是她的
    名字，因為我本身已經是退休人員，我就只有偶爾過去，所
    以醫院有哪些政策，說實在我沒有完全的清楚，我只是直覺
    說那個是她的班表、她的名字，所以我就…，其他的工作我
    都簽我自己的名字，因為都我做的，那個班表是她的名字，
    我就直覺的簽她的名字這樣子而已，沒有意圖偽造文書。（
    檢察官問：那妳知不知道代班要簽自己的名字？）我事後在
    檢察官那邊的時候，我才知道這樣子是不行的，我必須寫一
    個陳麗櫻代，這樣子才對。（檢察官問：妳在署東醫院工作
    多久？）29年。（檢察官問：95年就有這個支援制度啊！95
    年到97年8、9月間有兩年多的時間，有很多代班，代班的都
    是簽自己的名字？）因為我95年退休以後，我沒有在醫院工
    作，我是到97年的2月還是3月的時候，那時候成功分院那邊
    不夠人力，那院長請我再回來幫忙，所以我那時候才回去。
    （檢察官問：妳幫她代班的時候有沒有問清楚要簽誰的名字
    ？）沒有，因為我接到她的電話以後，我就直接過去了，可
    能我對那個工作我很有興趣，因為成功分院當時是我一手建
    立起來的，所以我對那邊有一份感情，所以人家找我過去我
    很高興的就過去上班了等語（見本院訴字卷第52頁至第53頁
    背面）。證人王柔蘋則證稱：（審判長問：妳在97年8月1日
    和97年9月8日是不是有請陳麗櫻代理妳到成功分院去值班？
    ）是的。（審判長問：當時為什麼會請陳麗櫻代理妳去值班
    ？）因為那時候身體不好、身體不舒服，所以我請陳麗櫻護
    理長幫我上，因為她具有急診創傷的資格，在這之前我有打
    電話跟我們護理部的劉淑惠主任請示，然後她指示我說一定
    要找到有ETTC急診創傷證書的同仁才可以幫我代班。（審判
    長問：妳請陳麗櫻幫妳代班的時候，妳是怎麼跟她講？）我
    是說：「護理長可以幫我代我的班嗎？」（審判長問：就這
    樣子？）對。（審判長問：陳麗櫻怎麼說？）她說：「好。
    」因為我說我人不舒服，她說：「好。」（審判長問：妳跟
    她講電話當時妳有沒有請陳麗櫻說：「在我的值班表上面寫
    我的名字。」有沒有這樣明確跟她講？）我是委託授權有…
    。（審判長問：妳先針對我的問題回答，我現在是問妳妳在
    打電話跟她聯絡當時妳有沒有跟她說：「陳麗櫻護理長麻煩
    請妳幫我在我的值班表上簽我的名字。」妳有沒有這樣跟她
    講？）我沒有特別講，可是應該有默許的意思。（審判長問
    ：怎麼說妳有默許的意思？）我最主要是說請她幫我代班。
    （審判長問：然後呢？）就是這樣子，所以我沒有特別跟她
    說，可是這樣的話就有一點默許的意味。（審判長問：陳麗
    櫻在值班表上面寫妳的名字，有沒有違背妳的意思？）沒有
    ，因為法律的部份我們比較不懂。（審判長問：妳是什麼時
    候才知道陳麗櫻在班表上面寫妳的名字？）在緊急醫療的費
    用出來的時候，我才知道，咦？錢怎麼在我的戶頭裡面？我
    才知道。（審判長問：妳說錢匯到妳的戶頭？）對，那時候
    我才知道有這樣的一件事。（審判長問：錢在匯到妳的戶頭
    之前，有沒有任何人跟妳講過這件事？）沒有，我發現以後
    就趕快跟我的長官講。（審判長問：跟誰講？）跟護理主任
    講，之後就把錢直接匯回去行政院衛生署了。（審判長問：
    那為什麼會就本案提出自首？）我們把錢匯去行政院衛生署
    ，我們擔心說這個部份自己有違法的地方，在這之前院方就
    已經有懲處我了，有告訴我說這樣做是不對的。（審判長問
    ：為什麼會擔心有違法的地方？）我是認為自己有行政上的
    疏忽吧！（審判長問：哪個部份的疏忽？）我是擔心自己會
    有行政程序的疏忽。（審判長問：哪個部份的疏忽？）我是
    擔心因為自己的不懂這樣子。（審判長問：哪個部份？）因
    為它是緊急醫療額外的時間嘛！那時候我不曉得說錢匯到我
    的戶頭這樣對嗎？所以那時候我是怕這一點這樣子。（審判
    長問：妳不是把錢退回？）對，我就把錢退回去了等語（見
    本院訴字卷第54頁至第55頁背面）。由上開證詞可知，被告
    王柔蘋原於上開期日排定至署東醫院成功分院值班，但因身
    體健康因素而於事前委託被告陳麗櫻代為值班，其2人間固
    就陳麗櫻代班時是否授權陳麗櫻簽立王柔蘋之姓名乙節並未
    明示約定，然王柔蘋原為排定值班之人，本為上開簽到退簿
    適格之簽名人，陳麗櫻簽立王柔蘋之名，難認被告王柔蘋有
    何偽造文書之犯意與行為。又被告陳麗櫻簽立王柔蘋之名於
    上開簽到退簿乙節固為明確之事實，惟依證人王柔蘋之上開
    證詞，其雖未特別授權，但亦有默許之意，且未違其意。準
    此，被告陳麗櫻簽立王柔蘋之名，是否符合未經同意擅自製
    作之客觀要件，誠屬有疑。又以被告陳麗櫻之主觀面向而言
    ，其亦係在被告王柔蘋委託其代為值班之認知下而簽立王柔
    蘋之名，難認有偽造文書之主觀犯意。況被告陳麗櫻於97年
    8月1日、97年9月8日確有至署東醫院成功分院代為值班，此
    為被告陳麗櫻陳述明確在卷，並有其於上開2次時間值班時
    所書寫之急診護理記錄影本供卷可查（見本院東簡字卷第43
    、61、62、82、161、162頁）。而細觀上開急診護理記錄內
    容可知，被告陳麗櫻於上開時間代為值班時，均有於其負責
    書寫之護理記錄之後簽名或使用印文之跡，倘其有意偽造文
    書，又何以在上開護理記錄多處留下其本人之名，自陷風險
    。綜此，不論就客觀面或主觀面究之，均難認被告陳麗櫻上
    開簽名行為有以刑法偽造文書相繩之條件。檢察官固質疑認
    被告2人私下進行值班代理之正當性。然據證人即署東醫院
    護理科主任劉淑惠於本院審理時結證：95年有一個行政院衛
    生署獎勵發展基金設立醫療缺乏急救站的一個案子，因為我
    們是臺東，成功分院一直都是我們醫院的分院，那裡一直都
    沒有任何的編制，然後就有這樣的獎勵措施要來成立這個急
    救站；這個是行政院衛生署成功地區緊急醫療缺乏急救改善
    的措施，我們有夜間跟假日的急救，裡面就是有醫師護理人
    員，那護理人員的話就是要具備ETTC，就是所謂的急診創傷
    訓練，只要具有這個，因為它那個是屬於時間外的業務，所
    以也沒有任何的編制，也沒有任何的那個，就由各醫院來支
    援，我們醫院大部份都是支援護理人員如果值班的護士因故
    不能值班的話，只要找到具有ETTC證照的護理人員就可以代
    班，就是急診創傷救護的這個證照，因為主要護理人員就認
    這個，然後本院的護理人員就OK了，在請具有ETTC資格的人
    代班之前，要跟我們電話報告一下，我們才知道，不用書面
    報告，因為它那個屬於時間外的業務；王柔蘋在97年8月1日
    跟同年的9月8日這兩次，她是用打電話的，她是說她人不舒
    服，可不可以請假，我說：「要，一定要請假，但是一定要
    找到有ETTC證照的人才可以去那邊代為值班。」原則上請假
    只要到我這邊等語（見本院訴字卷第45頁背面至第47頁背面
    ）可知，被告王柔蘋業於委請被告陳麗櫻代為值班前，以電
    話向主管報告此節，已符合當時之請假代班程序，其請假方
    式亦與證人即署東醫院人事室主任羅鳳娟證述情節相符（見
    本院卷第50頁背面、第51頁）；況被告王柔蘋是否符合請假
    程序，亦非與本案犯罪成立與否有直接關聯性，其是否有公
    訴人所指之犯行，仍應探究其行為是否符合犯罪之主客觀構
    成要件，業如前述。再就本案之犯罪動機析之，被告2 人是
    否存有偽造文書之犯罪動機，誠屬有疑；就被告王柔蘋而言
    ，倘其欲以偽造文書之方式領用值班費用，理應於委託被告
    陳麗櫻時，即明確要求陳麗櫻簽立王柔蘋之姓名，以便將來
    值班費用逕予匯入王柔蘋之帳戶，然王柔蘋並未如是為之，
    僅簡言託請陳麗櫻代為值班。而被告陳麗櫻於上開2次日期
    確有至署東分院成功分院代替王柔蘋值班乙節，洵屬事實，
    業經認定如前，則陳麗櫻既有實際值班勞務之付出，則值班
    費用之給付並無任何不法之處，更無陳麗櫻詐領值班費用之
    可言。其關鍵僅在此2日之值班費用究由何人領取；就此，
    自應繫乎被告2人間之約定；被告2人對此並未有何約定，為
    其2人供述一致在卷，甚且被告陳麗櫻自陳其代王柔蘋值班
    只是義務性的幫忙，並無領取值班費用之意（見本院東簡字
    卷第16頁），依此而論，陳麗櫻亦無排除值班費用即由王柔
    蘋領取之真意。準此，被告王柔蘋亦無何詐領值班費用之可
    能。由是以觀，被告2人實不存在任何偽造文書之犯案動機
    。末按所謂被告之自白，乃對自己之犯罪事實全部或主要部
    分為肯定供述，而承認有刑事責任之意思表示（最高法院98
    年度台上字第4010號、98年度台上字第4237號判決意旨參照
    ）。因此，所稱自白，係被告針對犯罪事實所為之承認陳述
    而言，若被告於形式上表示認罪，卻對於犯罪事實並未為實
    質上承認之表示，自非屬被告自白之情形。檢察官固以被告
    2人之自白為證據而向本院聲請以簡易判決處刑，然觀被告2
    人於偵訊中之陳述內容，雖對於被告王柔蘋委請被告陳麗櫻
    代班及陳麗櫻在上開簽到退簿簽王柔蘋之名等節供認不諱，
    但對於其2人是否確有檢察官所指偽造文書情事，則屬未明
    。而檢察官據以聲請簡易判決所依據之其他證據，僅足證明
    被告2人上開委請代班與簽名之事實，卻難證明被告2人可以
    刑法第210條、第217條之偽造文書罪、偽造署押罪相繩，自
    應為被告2人有利之認定。
四、綜上，公訴人認被告2人涉上開犯行所舉之證據，不足以達
    於通常一般人均不至於有所懷疑，堪予確信其已臻真實之程
    度，尚有合理性之懷疑存在。此外，復查無其他積極證據足
    證被告2人確有公訴人所指犯行，不能證明被告2人犯罪，自
    應為被告2人無罪判決之諭知，以示審慎。
據上論斷，應依刑事訴訟法第452條、第301條第1項，判決如主
文。
本案經檢察官劉仲慧到庭執行職務
中    華    民    國    99    年    12    月    27    日
                  刑事第四庭    審判長法  官  馬培基
                                      法  官  郭世顏
                                      法  官  盧亨龍
以上正本證明與原本無異。
如不服本判決應於收受送達後10日內向本院提出上訴書狀，並應
敘述具體理由；其未敘述上訴理由者，應於上訴期間屆滿後20日
內向本院補提理由書（均須按他造當事人之人數附繕本）。「切
勿逕送上級法院」。告訴人或被害人對於本判決如有不服，請書
具不服之理由狀，請求檢察官上訴者，其上訴期間之計算係以檢
察官收受判決正本之日期為準。
                                      書記官  石佳琪
中    華    民    國    99    年    12    月    27    日

司法院資訊處製作；財團法人民間司法改革基金會備份。
